【裁判字號】    97,消債更,1490
【裁判日期】    980622
【裁判案由】    更生事件
【裁判全文】
臺灣臺南地方法院民事裁定          97年度消債更字第1490號
債  務  人  乙○○
                        弄13.
上列當事人聲請消費者債務清理事件聲請更生及保全處分，本院
裁定如下：
    主  文
更生及保全處分之聲請均駁回。
聲請費用壹仟元由聲請人負擔。
    理  由
一、本件聲請意旨略以：聲請人即債務人之債務總額為新台幣（
    下同）557,000元（有擔保債務總額0元，無擔保債務總額55
    7,000元），於消費者債務清理條例施行後，曾以書面向最
    大債權金融機構臺灣銀行請求共同協商債務清償方案而不成
    立。聲請人之母車禍中風無法工作，而妹妹亦停止工作均須
    由聲請人扶養，致生活毫無品質，已累積繁重壓力。聲請人
    收入雖穩定，惟支出增加下已無法清償債務。而聲請人無擔
    保或無優先權債務總額未逾1,200萬元，復未經法院裁定開
    始清算程序或宣告破產，爰依法向本院聲請更等語。
二、按債務人不能清償債務或有不能清償之虞者，得依本條例所
    定更生或清算程序，清理其債務，消費者債務清理條例第3
    條定有明文。又聲請更生或清算不合程式或不備其他要件者
    ，法院應以裁定駁回之，但其情形可以補正者，法院應定期
    間先命補正，復為同條例第8條所明定。
三、按衡諸債之關係，係以當事人間之信賴關係為基礎，為社會
    經濟組織之重要支柱，故當事人於以法律行為追求自己之利
    益之際，亦應顧及對方之利益，並考量債權債務在社會上之
    作用，本於誠實及信用之原則，行使債權及履行債務。是對
    於已陷入經濟上困境之消費者，若任其於惡性循環之債務窘
    境中生存，將衍生嚴重之社會問題，難以維持安定之社會經
    濟秩序，故為兼顧債權人、債務人雙方之利益，對陷於經濟
    上困境之消費者，乃允其於消費者債務清理條例施行後，得
    選擇以重建型之更生程序或清算型之清算程序清理其債務，
    藉以妥適調整債務人與債權人及其他利害關係人間之權利義
    務關係，保障債權人獲得公平受償，並謀求消費者經濟生活
    之重建復甦機會。惟若債務人履行債務並無困難，僅係為圖
    謀減免債務，而不為債務之履行，自有違債權契約為誠信契
    約之本旨，如無履行債務困難卻主張其不能清償債務或有不
    能清償之虞而為更生之聲請，因與消費者債務清理條例第3
    條所定要件不符，自應駁回其聲請。
四、經查：
  (一)聲請人曾於民國97年4月29日向最大債權銀行臺灣銀行申請
    前置協商，經本院發函向臺灣銀行詢問與聲請人前置協商之
    情況，由該銀行查覆結果稱其就玉山銀行及新光銀行部分提
    供99期，利率2%，月繳2,000元，就台灣銀行部分因屬助學
    貸款應依原契約履行，月繳約2,238元，合計聲請人每月應
    繳金額約為4,238元之協商方案，其後並經由聯徵中心之平
    台，徵得所有債權金融機構之同意在案，惟嗣後經通知債務
    人簽訂協議書經10日仍無法完成簽約手續，臺灣銀行遂付與
    協商不成立通知書結案，此有聲請人提出之協商不成立通知
    書及臺灣銀行97年12月23日之民事陳報狀在卷可稽（見本院
    卷第6頁、第9頁、第86頁至第116頁）。
  (二)聲請人主張其名下無不動產，平均每月薪資收入約25,059元
    等語，然依聲請人所提之財政部臺灣省南區國稅局95及96年
    度綜合所得稅各類所得資料清單觀之（見本院卷第20頁至第
    21頁），聲請人於95年所得總額為288,007元，平均每月約2
    4,001元，而96年所得總額為300,710元，平均每月約25,059
    元，另據能元科技股份有限公司所提聲請人97年1月至11月
    之薪資明細（見本院卷第81頁），聲請人97年1月至11月所
    得共計298,359元，因此，聲請人平均每月所得約27,124元
    ，名下無其他資產等情，應堪認定。
  (三)聲請人另主張其每月必要生活費用9,828元、母丁○○之扶
    養費用7,372元及妹丙○○扶養費用4,915元，每月必要支出
    共計22,116元，其無法負擔債權銀行提出之協商方案，致無
    法成立債務協商，其有不能清償債務之情形等語，惟查：
    1.聲請人主張其母丁○○輕度殘障須受其扶養，每月須支出
      扶養費用7,372元一情，固據提出丁○○之身心障礙手冊
      為證（見本院卷第104頁），然查，丁○○領有每月3,000
      元之身心障礙補助，且其郵局00000000000000帳號內於98
      年3月4日之結存金額有139,004元，此外，其中華郵政定
      期儲金另有300,000元及400,000元定存各一筆，每月分別
      有460元及625元之利息，有聲請人提出其母郵局存摺及中
      華郵政股份有限公司臺南郵局98年3月6日南營字第098120
      0226號函附「查詢儲金資料」在卷可稽（見本院卷第186-
      192、204、212-213頁），堪認聲請人之母親即使不動用
      活期存款139,004元及定期存款70萬元，如以每人每月最
      低生活費用9,829元扣除3,000元之身心障礙補助及1,085
      元之利息收入，聲請人之母親應僅再須5,744元之生活費
      用，而聲請人與其弟甲○○均有穩定收入，其妹丙○○無
      業，故本院認聲請人應分擔其母二分之一扶養費用為已足
      ，故聲請人每月對其母之扶養費用應以2,872元計算【計
      算式5,744/2 =2,872】，聲請人主張其母扶養費用以主計
      處公告每人每月最低生活費用9,829元乘以1.5倍計，於法
      無據，尚難採取。
    2.另聲請人主張其每月另支出其妹丙○○必要生活費用4,91
      5元，惟查，聲請人並未提出任何積極事證證明有該支出
      以及必要性，且依本院職權調取之丙○○之勞健保資料、
      稅務電子閘門所得調件明細表（見本院卷第61頁至第65頁
      、第73頁及第74頁）聲請人所提丙○○之進修證明（見本
      院卷第141頁）觀之，足認丙○○非無謀生能力而須他人
      扶養，而依法聲請人對其妹亦無法定扶養義務，且聲請人
      已對外負有債務自顧不暇，豈有置應清償之借貸債務不還
      ，卻將收入挪為無法定義務之支出，是聲請人主張其每月
      須另支出其妹丙○○之必要生活費用4,915元等語，要無
      可採。
    3.因此，聲請人每月薪資收入約27,124元，扣除聲請人之每
      月基本生活費用9,829元及負擔其母法定扶養費用2,872元
      後，仍餘有14,423元，顯見聲請人尚有相當之資力，然依
      最大債權金融機構台灣銀行97年9月3日銀債管乙字第0970
      0325421號函記載之債務清償方案，聲請人每月僅須支付4
      ,238 元，以聲請人每月尚餘14,423元之情形，應無不能
      履行最大債權金融機構台灣銀行所提債務清償方案之情形
      。故聲請人應有能力與各債權人達成分期償還之協議，且
      透過分期償還計畫來清償債務，然聲請人捨此不為，故意
      造成協商不成立之結果，是聲請人主張其不能清償債務云
      云，自不足採。
五、綜上所述，聲請人既非不能清償債務或有不能清償之虞，其
    更生之聲請即不符消費者債務清理條例第3條所定要件，且
    上開欠缺又屬無從補正，依上開說明，自應駁回其更生之聲
    請，爰裁定如主文。
六、另聲請人聲請保全處分，惟本件更生之聲請既經駁回，其保
    全處分之聲請自應失所附麗，亦一併駁回，附此敘明。
中    華    民    國    98    年    6     月    22    日
              民事第三庭    法      官  林福來
上為正本係照原本作成
如不服本裁定，應於裁定送達後10日內，以書狀向本院提出抗告
，並繳納抗告費新臺幣1千元
中    華    民    國    98    年    6     月    22    日
                            書  記  官  吳俊達


司法院資訊處製作；財團法人民間司法改革基金會備份。
